【裁判字號】    99,抗,1147
【裁判日期】    990730
【裁判案由】    訴訟救助
【裁判全文】
臺灣高等法院民事裁定                  99年度抗字第1147號
抗  告  人  甲○○
            乙○○
上列抗告人因與相對人間請求國家賠償事件，聲請訴訟救助，對
於中華民國99年6月30日臺灣臺北地方法院99年度救字第46號裁
定提起抗告，本院裁定如下：
    主  文
原裁定廢棄。
    理  由
一、抗告人於原法院聲請及於本院抗告意旨，略以：相對人於民
    國96年9月3日知悉東聖科技股份有限公司（下稱東聖公司）
    他遷不明，竟未馬上處理，致伊等無法申請法律扶助，顯然
    失職，伊乃訴請國家賠償，惟伊等所有不動產，遭查封拍賣
    ，並無資力支出本件訴訟費用，且伊等於起訴前，已先後於
    98年4月6日、98年6月24日發函向相對人請求賠償損失，相
    對人則以98年4月17日、98年6月18日、98年9月18日回函稱
    其並無過錯云云，乃原法院竟以伊等起訴不合法，裁定駁回
    伊等之訴，並駁回伊等訴訟救助之聲請，顯屬違誤，求予廢
    棄原裁定等語。
二、按當事人無資力支出訴訟費用者，法院應依聲請，以裁定准
    予訴訟救助。但顯無勝訴之望者，不在此限。又無資力支出
    訴訟費用之事由，應提出能即時調查之證據以釋明之。民事
    訴訟法第107條第1項、第109條第2項、第284條分別定有明
    文。所謂顯無勝訴之望者，係指聲請訴訟救助之當事人所提
    起之訴或上訴依其主張之事實於法律上本無獲得勝訴之望；
    或其起訴或上訴為不合法之情形而言，若尚須經法院調查辯
    論後，始能知悉其勝負之結果者，不得謂為顯無勝訴之望（
    最高法院75年度台抗字第227號、87年度台抗字第660號裁判
    意旨參照）。
三、經查，抗告人先於98年10月13日具狀向臺北高等行政法院提
    起本件國家賠償之訴（下稱本案訴訟），嗣經臺北高等行政
    法院於98年11月4日以98年度訴字第2126號裁定移送臺灣臺
    北地方法院（下稱原法院）。而抗告人於向臺北高等行政法
    院起訴之初，業已提出財團法人法律扶助基金會97年5月26
    日法扶美字第0970000364號函、相對人98年6月18日經授中
    字第09834913030號函、98年9月18日經授中字第0980280700
    0號函（以下依序簡稱98年6月18日函、98年9月18日函）等
    件以證其等已先向相對人請求損害賠償未果之事實。抗告人
    復依原法院裁定，再次提出前揭相對人98年6月18日函、98
    年9月18日函，又提出相對人98年4月17日經授中字第098349
    06960號函及其等98年4月6日、98年6月24日向相對人請求賠
    償損失函各1件為證。觀之抗告人98年4月6日函，其首揭主
    旨已指摘相對人之失職情事，應賠償其等損失等字（見本案
    訴訟原審卷第18頁，本院卷第4頁），而相對人既為國家機
    關，堪認抗告人已向相對人請求國家賠償，並不以抗告人之
    書面須冠以「國家賠償」等字始可。再揆諸相對人前揭98年
    4月17日、98年6月18日、98年9月18日函覆抗告人之內容，
    其主旨既均記載：「關於台端等陳稱本部拖延處理東聖科技
    股份有限公司廢止公司登記案，致使台端等無法申請法律扶
    助，應賠償損失一案，……。」等字（見本案訴訟原審卷第
    15至17頁，本院卷第6至8頁），足證相對人知悉抗告人請求
    其賠償損失乙事，乃其竟於前揭函文說明欄僅敘述其無拖延
    處理東聖公司案，其餘或稱抗告人詢問之事項，請逕洽財政
    部國稅局云云，或稱台端如與東聖公司有私權爭議，可循清
    算程序為救濟，或稱台端是否提行政爭訟一節，允屬台端行
    政救濟權利云云，全然未就抗告人向其求償乙事為答覆，更
    於原法院詢問時，竟答以：「原告（即抗告人）提及應賠償
    其損失，但並未表明係申請國家賠償，故係以一般陳情案件
    予以處理」云云，有原法院公務電話紀錄可稽（見本案訴訟
    原審卷第20頁），非但對抗告人求償乙事，恝置未論，甚至
    曲解為陳情，實屬非是。堪認相對人自98年4月6日抗告人書
    面提出國家賠償請求之日起，根本未開始協議，距今已逾30
    日以上，依前揭說明，抗告人自得提起本件損害賠償之訴。
    準此，抗告人提起本案訴訟，已符國家賠償訴訟之程序要件
    ，原法院以抗告人未於起訴前先以書面向賠償義務機關即相
    對人請求賠償，而依民事訴訟法第249條第1項第6款規定，
    以起訴不備法定要件為由，裁定駁回抗告人之訴，尚有未洽
    。
四、本院業以裁定廢棄本案訴訟原裁定，發回原法原更為妥適處
    理，則原法院據以認定抗告人本案訴訟顯無勝訴之望，逕予
    駁回其等訴訟救助之聲請，即失所附麗，核與上開說明不合
    。從而，抗告意旨指摘原裁定不當，求予廢棄，非無理由。
    應由本院將原裁定廢棄，發回原法院另為適當之處理。爰裁
    定如主文。
中    華    民    國    99    年    7     月    30    日
                    民事第十七庭
                        審判長法  官  藍文祥
                              法  官  陳麗芬
                              法  官  張競文
正本係照原本作成。
本裁定除以適用法規顯有錯誤為理由外，不得再抗告。如提起再
抗告，應於收受後10日內委任律師為代理人向本院提出再抗告狀
。並繳納再抗告費新台幣１千元。
中    華    民    國    99    年    8     月     2    日
                              書記官  章大富

司法院資訊處製作；財團法人民間司法改革基金會備份。
